【裁判字號】    90,台上,5193
【裁判日期】    900823
【裁判案由】    偽造文書等罪
【裁判全文】
最高法院刑事判決                                九十年度台上字第五一九三號
    上  訴  人  甲○○
    選任辯護人  莫家駿律師
右上訴人因偽造文書等罪案件，不服台灣高等法院中華民國八十八年四月二十六日第
二審判決 (八十六年度上訴字第四四九六號，起訴案號：台灣台北地方法院檢察署八
十六年度偵字第二四四六五號) ，提起上訴，本院判決如左：
    主  文
上訴駁回。
    理  由
一偽造私文書牽連詐欺部分：
(一)、偽造私文書部分：
按刑事訴訟法第三百七十七條規定，上訴於第三審法院，非以判決違背法令為理由，
不得為之。是提起第三審上訴，應以原判決違背法令為理由，係屬法定要件。如果上
訴理由狀並未依據卷內訴訟資料，具體指摘原判決不適用何種法則或如何適用不當，
或所指摘原判決違法情事，顯與法律規定得為第三審上訴理由之違法情形，不相適合
時，均應認其上訴為違背法律上之程式，予以駁回。本件上訴人甲○○上訴意旨略稱
：(一)、上訴人確係靠行於告訴人所設之立德旅行社，本件僅係告訴人與上訴人「利益
衝突」及「利益分配」之問題。告訴人為規避禁止靠行之規定，其指述自有隱瞞不實
之情形，原審對於立德旅行社何時如何招募業務員，及該旅行社招考業務員之相關證
明何在？在試用期間由何人督導？執行職掌之業務如何﹖薪資若干？均未詳加調查釐
清，遽採信告訴人及證人之指述，認上訴人為該旅行社之業務員，尚嫌速斷。又有靠
行之旅行社，通常係由旅行社之負責人以概括授權之方式，與靠行者合作，靠行者得
以該旅行社名義招攬生意而與他人締約。上訴人既係靠行執行業務，已供明印章係由
立德旅行社之會計代為蓋印，對於上訴人所辯係請會計吳小姐代用印一節原審亦未查
證，有應於審判期日調查之證據而未予調查之違法。(二)、託旅行社購買機票，價格較
低廉，旅行社並需代為訂定機位，至金門離島，均屬小型飛機，訂定機位至為不易，
何況於假日期間同時以三十餘個機位訂在同一班機之上，尤屬不易，上訴人雖已購妥
機票，但機位難訂，乃先將機票置於宏振旅行社，迨機位訂妥，始能交付機票，亦係
基於旅行社代購機票之經驗法則。又旅行業者所購機票票價較廉，係業者與航空公司
票務組訂約，始能以折扣價格取得機票，上訴人倘僅係試用業務員，則機票從何而來
？告訴人並未質疑上訴人無法取得機票之情形，亦未請求查證天意旅行社胡小姐之機
票來源，益證上訴人確係靠行立德旅行社，且已向該旅行社取得機票，此符合靠行旅
行業業務執行之經驗，原審未予調查審酌，即認上訴人之辯解不足採，有違經驗法則
等語。
惟查：採證認事係屬事實審法院之職權，而法院憑以認定犯罪事實之證據，並不以直
接證據為限，即綜合各種直接、間接證據，本於推理作用，為其認定犯罪事實之基礎
，如不違背經驗法則與論理法則，亦非法所不許。原判決依憑告訴人立德旅行社代理
人之指訴，證人即台豐電機工業股份有限公司（下稱台豐公司）員工施國民、證人張
梅芸、吳麗娟、鄒復成、胡潤君等人之證述，並審酌上訴人部分供述及卷附以告訴人
名義刊登於自由時報之「風車假期」廣告、國內旅遊契約書、「吳昶明」名義之名片
、公司執照、營利事業登記證、蓋有立德公司印文及負責人李惠萍印文之立德公司與
其他客戶所簽之旅遊契約書、系爭台豐公司之旅遊契約書，及原審當庭核對立德公司
及負責人李惠萍印章，確與卷附台豐公司契約書上印文不同等證據資料，為綜合之判
斷，認上訴人有原判決事實欄所載行使偽造私文書之犯行，因而撤銷第一審關於上訴
人偽造私文書部分之判決，改判仍依牽連犯論處上訴人連續行使偽造私文書，足以生
損害於他人罪刑，已詳其證據取捨與判斷之結果及認定犯罪事實所憑之依據和理由
。並對上訴人否認偽造私文書，辯稱其係靠行立德公司，契約上之印章係伊向立德公
司秘書吳麗娟拿取蓋用，天意公司部分，伊確有購買機票三十餘張寄放於宏振旅行社
胡小姐處云云，如何係飾卸之詞，不足採信；證人黃玉萍證稱知道立德公司有許多靠
行的云云，如何不足為上訴人有利之認定，詳加說明指駁。所為論斷均有卷存資料可
資覆按。從形式上觀察，原判決並無採證或認定事實違背經驗法則或論理法則，或有
其他違背法令之情形，不容任意指摘為為法。原判決理由一之(一)、(二)謂關於上訴人偽
造立德旅行社文書部分，業據告訴人立德旅行社代理人之指訴綦詳，核與證人即台豐
公司員工施國民證述之情節相符，並有卷附上訴人以告訴人名義刊登於自由時報之「
風車假期」廣告、國內旅遊契約書、「吳昶明」名義之名片、公司執照、營利事業登
記證可資佐證。參以證人張梅芸證稱：「剛進公司時先試用三個月，這期間主要是了
解公司業務，不得以個人名義對外招攬客戶。」；證人吳麗娟亦證稱從未見過卷附台
豐公司之契約書，遑論交與上訴人，且立德公司採職員制，無靠行，上訴人係應徵業
務員，在三個月試用期內，不得對外招攬業務等語。並審酌立德公司所提與其他客戶
所簽之旅遊契約書，其上所蓋立德公司之印文均為方形印文，且蓋有負責人李惠萍印
文，經原審法院當庭核對與卷附系爭台豐公司之旅遊契約書上之印文迥然不同，足證
上訴人有假借立德公司名義與台豐公司訂約，收取定金，並偽刻印章，偽造立德公司
印文及負責人李惠萍署押，而偽造私文書之情事。上訴人雖一再辯稱其確係靠行立德
公司，證人黃玉萍亦稱知道立德公司有許多靠行的，然查黃玉萍僅係其任職之公司與
立德公司位於同一棟大樓，除因電費及水費之收取而與立德公司有所接觸外，與立德
公司並無業務往來，其於第一審法院調查訊問時亦坦承不知上訴人與立德公司間之詳
細關係，是其證言尚不足為被告有利之認定。而上訴人又未能提出有關靠行之積極證
據，上訴人此部分之辯解自不足採信。至上訴人偽造天意旅行社文書部分，業經證人
鄒復成證述綦詳，並有匯款單三紙及旅行社費用明細表二紙附卷可佐。上訴人雖辯稱
確有購買三十餘張機票置於宏振旅行社胡潤君小姐處云云。惟上訴人既購得機票，何
以不交予天意旅行社，反寄放他處？況證人鄒復成證稱：「八十六年九月三日我與被
告連絡，被告說明天帶旅客去機場，他會交票給我，當時我起疑，所以我向他要機票
電腦號碼，但被告說不出，我當天就做了防範措施，向宏振旅行社胡小姐買機票，與
胡小姐連絡時她就開了價錢，出發當天我有再拿一筆錢給胡小姐，胡小姐才把機票給
我」。證人胡潤君亦證稱該團機票是天意旅行社向宏振旅行社購買，宏振旅行社是以
自己的票再加上其他公司調來的票，總計一百多張轉售與天意旅行社。該案是伊自己
接的，並非上訴人所轉過來。且上訴人未曾向伊購買或寄放三十餘張機票，囑託轉交
天意旅行社。顯見上訴人所辯不實。綜上以論上訴人之罪證明確，犯行堪予認定。已
敘明就前開證據資料為綜合調查，而為判斷、取捨得心證之理由及依據，此部分之論
斷並非無據，亦非一般事理所無，難認有違背經驗法則、論理法則或調查未盡之情形
。上訴人於第一審雖辯稱其以立德公司名義與客戶所簽訂之契約，是立德公司吳麗娟
蓋好印章，伊才拿出去訂約的云云；惟證人吳麗娟於第一審證稱系爭契約書上所蓋之
章不是公司的章，上訴人沒有拿空白契約書讓伊蓋章等語（第一審卷第二十五頁正面
、第三十四頁）。原判決認上訴人該項辯解不足採，並非無據，亦無調查未盡之情形
。又上訴意旨並未依據卷內資料具體指陳其如何於事實審審理時抗辯其已向立德旅行
社取得機票而寄放在宏振旅行社，於原審審判期日調查證據完畢開始辯論前，經原審
法院審判長訊以尚有何證據調查﹖上訴人亦答稱：「沒有」，其於上訴第三審後，始
於法律審執前詞指摘原審未予調查審酌，有應於審判期日調查之證據，而未予調查之
違法云云，核非依據卷內資料為原判決具體違法之指摘，不得執為上訴第三審之適法
理由。此外上訴意旨並未依卷內資料具體指摘原判決究竟尚有何違背法令之情形，或
有何足以影響判決結果之證據未予調查。徒憑己見，就原判決採證認事職權之適法行
使及原判決已明白論斷之事項，仍執前詞任意指摘，並對其是否為立德旅行社之業務
員或係靠行之旅行業者，有無獲得該旅行社之授權與客戶簽約，及對天意旅行社部分
之三十餘張機票之來源，仍為單純事實之爭辯，均非依據卷內資料為原判決具體違法
之指摘，與法律規定得為第三審上訴理由之違法情形，不相適合，應認其關於此部分
之上訴違背法律上之程式，予以駁回。
(二)、詐欺部分：
按刑事訴訟法第三百七十六條所列各罪之案件，經第二審判決者，不得上訴於第三審
法院，法有明文。本件上訴人牽連犯詐欺罪部分，原判決認係成立刑法第三百三十九
條第一項之罪，核屬刑事訴訟法第三百七十六條第四款之案件，依上開說明，既經第
二審判決，自不得上訴於第三審法院。縱此部分與前述上訴人行使偽造私文書部分有
牽連犯關係，為裁判上一罪，但其行使偽造私文書部分之上訴為不合法，本院應從程
序上予以駁回，而無從為實體上判決，對於輕罪之此部分，亦無從適用審判不可分原
則，為實體上審判。上訴人竟復對此部分提起上訴，顯為法所不許，應予駁回。
二背信未遂部分：
本件未聲明為一部上訴，依刑事訴訟法第三百四十八條第一項規定，視為全部上訴，
合此敘明。
按刑事訴訟法第三百七十六條所列各罪之案件，經第二審判決者，不得上訴於第三審
法院，法有明文。原判決依刑法第三百四十二條第二項、第一項論處上訴人背信未遂
罪刑部分，核屬刑事訴訟法第三百七十六條第五款之案件，依上開說明，既經第二審
判決，自不得上訴於第三審法院，上訴人竟復對此部分提起上訴，顯為法所不許，應
予駁回。
據上論結，應依刑事訴訟法第三百九十五條前段，判決如主文。
中      華      民      國     九十     年      八      月    二十三    日
                              最高法院刑事第四庭
                                  審判長法官  董  明  霈
                                        法官  丁  錦  清
                                        法官  林  茂  雄
                                        法官  王  居  財
                                        法官  張  祺  祥
      右正本證明與原本無異
                                              書  記  官
中      華      民      國     九十     年      八      月    二十九    日


司法院資訊處製作；財團法人民間司法改革基金會備份。
